
# Phonology

## Consonants

Shátuu has twenty-eight phonemic consonants.  Plosives, fricatives, and sonorants all have plain and labialized counterparts, but the two implosives only occur unlabialized[^1].  The consonant invetory is summarized in the table below.

<table>
<caption>Consonants</caption>
<thead>
<tr class="header">
    <th></th>
    <th colspan="2" style="text-align: center;">Bilabial</th>
    <th colspan="2" style="text-align: center;">Dental</th>
    <th colspan="2" style="text-align: center;">Alveolar</th>
    <th colspan="2" style="text-align: center;">Dorsal</th>
    <th colspan="2" style="text-align: center;">Glottal</th>
</tr>
<tr class="header">
    <td></td>
    <td>Pln.</td>
    <td>Lab.</td>
    <td>Pln.</td>
    <td>Lab.</td>
    <td>Pln.</td>
    <td>Lab.</td>
    <td>Pln.</td>
    <td>Lab.</td>
    <td>Pln.</td>
    <td>Lab.</td>
</tr>
</thead>
<tbody>
<tr class="odd">
    <td>Implosive</td>
    <td style="text-align: center">ɓ</td>
    <td style="text-align: center"></td>
    <td style="text-align: center">ɗ</td>
    <td style="text-align: center"></td>
    <td style="text-align: center"></td>
    <td style="text-align: center"></td>
    <td style="text-align: center"></td>
    <td style="text-align: center"></td>
    <td style="text-align: center"></td>
    <td style="text-align: center"></td>
</tr>
<tr class="even">
    <td>Plosive</td>
    <td style="text-align: center">p</td>
    <td style="text-align: center">pʷ</td>
    <td style="text-align: center">t</td>
    <td style="text-align: center">tʷ</td>
    <td style="text-align: center">ts</td>
    <td style="text-align: center">tsʷ</td>
    <td style="text-align: center">k</td>
    <td style="text-align: center">kʷ</td>
    <td style="text-align: center">ʔ</td>
    <td style="text-align: center">ʔʷ</td>
</tr>
<tr class="odd">
    <td>Fricative</td>
    <td style="text-align: center"></td>
    <td style="text-align: center"></td>
    <td style="text-align: center">θ</td>
    <td style="text-align: center">θʷ</td>
    <td style="text-align: center">s</td>
    <td style="text-align: center">sʷ</td>
    <td style="text-align: center">ʃ</td>
    <td style="text-align: center">ʃʷ</td>
    <td style="text-align: center">h</td>
    <td style="text-align: center">hʷ</td>
</tr>
<tr class="even">
    <td>Sonorant</td>
    <td style="text-align: center">m</td>
    <td style="text-align: center">mʷ</td>
    <td style="text-align: center">n</td>
    <td style="text-align: center">nʷ</td>
    <td style="text-align: center">l</td>
    <td style="text-align: center">lʷ</td>
    <td style="text-align: center">j</td>
    <td style="text-align: center">w</td>
    <td style="text-align: center"></td>
    <td style="text-align: center"></td>
</tr>
</tbody>
</table>

## Vowels

There are four phonemic vowels in Shátuu, differentiated by height and length.  The close vowels are front unrounded vowels, and the short one is lower than the long.  The open vowels don't differ in quality, only length.

|       | Short | Long  |
| ---   | :---: | :---: |
| Close | e     | iː    |
| Open  | a     | aː    |
: Phonemic Vowels

After a labialized consonant, the close vowels are backed and rounded and cause the triggering consonant to delabialize.  The open vowels are not affected by labialized consonants, nor do they trigger delabialization.

<div class="comparison col2">
<div>/pʷe/ → [po]</div>
<div>/pʷiː/ → [puː]</div>
<div>/pʷa/ → [pʷa]</div>
<div>/pʷaː/ → [pʷaː]</div>
</div>

## Tone

There are three tone levels in Shátuu: high, mid, and low.  Only high and low tones can spread or trigger tone changes, so the mid tone appears to be a neutral unmarked tone.

## Syllable Structure

Syllables take the form CV, where C is any consonant and V is any vowel.

<div class="comparison col4">
<dt>jexwe<b>š</b>i</dt> <dd>"sleep"</dd>
<dt>jexwe<b>č</b>il</dt> <dd>"sleep"</dd>
<dt>cu<b>h</b>e</dt> <dd>"wind"</dd>
<dt>cu<b>ʼ</b>eš</dt> <dd>"a wind (oblique)"</dd>
<dt><b>s</b>i</dt> <dd>"of (relative particle)"</dd>
<dt><b>c</b>is</dt> <dd>"of me"</dd>
</div>

## Orthography

[https://en.wikipedia.org/wiki/Yi_script](https://en.wikipedia.org/wiki/Yi_script)

| Shátuu | Yi Pinyin  | Shátuu | Yi Pinyin |
| :---:  | :---:      | :---:  | :---:     |
| ɓ      | bb         | e/iː   | i         |
| ɗ      | dd         | o/uː   | o         |
| p      | b          | a/aː   | a         |
| t      | d          | ʷa/ʷaː | u         |
| ts     | z          |        |           |
| k      | g          | v́ (-h) | -t        |
| ʔ      | k          | v (-m) | -         |
| θ      | t          | v̀ (-l) | -p        |
| s      | s          |        |           |
| ʃ      | x/sh       |        |           |
| h      | hx (-ʷa y) |        |           |
| m      | m          |        |           |
| n      | n (-á hn)  |        |           |
| l      | l          |        |           |
| j      | r (-iː y)  |        |           |

| Shátuu    | Yi Pinyin      | Yi Script |
| :---:     | :---:          | :---:     |
| ʃátuː     | shat do o      | ꎫꄏꀑ    |
| tò        | dop            | ꄐ        |
| tèkwa     | dip gu         | ꄃꇴ      |
| tèkwamwa  | dip gu mu      | ꄃꇴꃅ    |
| tèkwàmwàá | dip gup mup at | ꄃꇵꃆꀈ  |

# Morphology

## Nouns

| Definiteness      | Direct | Oblique |
| :---              | :---   | :---    |
| Generic           | -      | -xwe    |
| Indefinite        | -pu    | -pi     |
| Definite Singular | -la    | -(o)š   |
| Definite Plural   | -čal   | -čũ     |
: Nominal Case-Definiteness Marking

## Pronouns

Dedicated pronoun forms only exist for first- and second-person human referents.  Third-person human referents use the various forms for *shèlwaa* "person", and non-human referents use *tùùjii* ("thing").

| Person     | Singular | Dual    | Plural  |
| :---:      | :---     | :---    | :---    |
| 1 human    | lìì      | lúúba   | lwàà    |
| 2 human    | kíí      | kójii   | kwàà    |
| 3 human    | shèhaa   | shááʼo  | shèlwaa |
| 3 nonhuman | tùùjii   | tùùjii  | tùùjii  |
: Personal Pronouns

The direct and oblique forms are used like regular nouns described above.

<div class="gloss">
<p class="number"></p>
<div class="interlinear">
<dl> <dt>mopu</dt> <dd><abbr>3PL.DIR</abbr></dd> </dl>
<dl> <dt>litu</dt> <dd>see</dd> </dl>
<dl> <dt>xwece</dt> <dd><abbr>1PL.OBL</abbr></dd> </dl>
</div>
<p class="freetranslation">"They see us."</p>
</div>

# Syntax

<div class="gloss">
<p class="number"></p>
<div class="interlinear">
<dl> <dt>ʔila=ša</dt> <dd>while<abbr>=1PL</abbr></dd> </dl>
<dl> <dt>jexwečil</dt> <dd>sleep<abbr>.PST</abbr></dd> </dl>
<dl> <dt>šipi</dt> <dd>live.<abbr>AUX</abbr></dd> </dl>
<dl> <dt>litol=ša</dt> <dd>see<abbr>.PST=1PL</abbr></dd> </dl>
<dl> <dt>ma-wu</dt> <dd>put.<abbr>AUX-3PL</abbr></dd> </dl>
</div>
<p class="freetranslation">"They saw us while we slept."</p>
</div>

# Texts

## Example Sentences[^8]

<div class="gloss">
<p class="number"></p>
<p class="yi-script"></p>
<div class="interlinear">
<dl> <dt></dt> <dd></dd> </dl>
</div>
<p class="freetranslation">"“I am fast”, he told the wolf; but the wolf found out."</p>
<p class="source">1083rd 5MOYD</p>
</div>

<div class="gloss">
<p class="number"></p>
<p class="yi-script">ꄳꀋꉐꀊ ꊔ ꆿꀈꉈ ꆑ ꑠꉐꀊ ꌞꀈꇜ</p>
<div class="interlinear">
<dl> <dt>thwààhaa</dt> <dd>water</dd> </dl>
<dl> <dt>tsá</dt> <dd><abbr>NOM</abbr></dd> </dl>
<dl> <dt>lááhe</dt> <dd>above</dd> </dl>
<dl> <dt>nwá</dt> <dd><abbr>ALL</abbr></dd> </dl>
<dl> <dt>shèhaa</dt> <dd><abbr>3SG</abbr></dd> </dl>
<dl> <dt>swááke</dt> <dd>carry</dd> </dl>
</div>
<p class="freetranslation">"The water carried him upwards."</p>
<p class="source">1130th 5MOYD</p>
</div>

<div class="gloss">
<p class="number"></p>
<p class="yi-script">ꇚꀀ ꉆꂰꀂ ꇪꀏ ꊔꎮ ꇚꀀ ꆑ ꂸꈐ ꊛꇜꀂ</p>
<div class="interlinear">
<dl> <dt>kíí</dt> <dd><abbr>2SG</abbr></dd> </dl>
<dl> <dt>hémii</dt> <dd>book</dd> </dl>
<dl> <dt>kúú</dt> <dd>who</dd> </dl>
<dl> <dt>tsá=shà</dt> <dd><abbr>NOM=Q</abbr></dd> </dl>
<dl> <dt>kíí</dt> <dd><abbr>2SG</abbr></dd> </dl>
<dl> <dt>nwá</dt> <dd><abbr>ALL</abbr></dd> </dl>
<dl> <dt>màʼwa</dt> <dd>give</dd> </dl>
<dl> <dt>tsók-ii</dt> <dd>lose-<abbr>EGO</abbr></dd> </dl>
</div>
<p class="freetranslation">"You lost the book given to you by whom?"</p>
<p class="source">1323rd 5MOYD</p>
</div>

<div class="gloss">
<p class="number"></p>
<p class="yi-script"></p>
<div class="interlinear">
<dl> <dt></dt> <dd></dd> </dl>
</div>
<p class="freetranslation">"(They) say that the King of China has 306 provinces."</p>
<p class="source">1458th 5MOYD</p>
</div>

<div class="gloss">
<p class="number"></p>
<p class="yi-script">ꇑꀋ ꑴꎮ ꇪꑝꃅ ꊐꈈꀑ ꇑꀋ ꑧꀏꄉꀊ ꉉꀃ ꂮꏰꀋꎽꀋꄿꃆꎮ</p>
<div class="interlinear">
<dl> <dt>lwàà</dt> <dd><abbr>1PL</abbr></dd> </dl>
<dl> <dt>jè=shà</dt> <dd>what<abbr>=Q</abbr></dd> </dl>
<dl> <dt>kóshé-mwa</dt> <dd>do<abbr>-FUT</abbr></dd> </dl>
<dl> <dt>tsèʼuu,</dt> <dd>now</dd> </dl>
<dl> <dt>lwàà</dt> <dd><abbr>1PL</abbr></dd> </dl>
<dl> <dt>shúútaa</dt> <dd>tents</dd> </dl>
<dl> <dt>hìì</dt> <dd>in</dd> </dl>
<dl> <dt>méwáà-shwààda-mwà=shà</dt> <dd>night-sleep<abbr>-FUT=Q</abbr></dd> </dl>
</div>
<p class="freetranslation">"What are we going to do now, are we going to camp out?"</p>
<p class="source">1733rd 5MOYD</p>
</div>

# Prompts

[^1]: Have a secondary articulation that either applies to all but one phoneme or features, or only two phonemes (justify its behavior either way)
[^2]: Have a class of phonemes that undergoes Obligatory Contour Principle effects. This could be, like, geminates or aspirated consonants or voiced stops or whatever. Anything, really.
[^3]: Have no plural marking xor have more than two (≥3) plurals (e.g., dual, trial, quadral, paucal, lesser/greater plurals, associative plural, &c.).
[^4]: (bonus) Have both. Note that there is no restraint on having all nouns or verbs or whatever is number-marked take number morphology, so this should be easy.
[^5]: Have periodic tense marker(s).
[^6]: Have multiple negation morphemes based on TAM or something. Have them differ in form.
[^7]: Make a ‘lexicon showcase’ of a minimum of five (5) lexemes, in which you detail specific lexical items.
[^8]: Translate and gloss at least five (5) example sentences from acceptable sources.
